ACORDAO-COMPLETO-2356478

ACÓRDÃO 1386/2019 ATA 21/2019 - PLENÁRIO

VISTA, relatada e discutida esta solicitação de fiscalização, formulada pelo Senador Eduardo Braga, então presidente da Comissão de Serviços de Infraestrutura do Senado Federal, para avaliação do procedimento de licenciamento das obras da BR-319/AM/RO, a fim de se apurarem os fatos e, eventualmente, se identificarem os responsáveis e se quantificar o dano ao erário referente à degradação do pavimento no trecho entre o km 621,7 e o km 655,7, bem como à inutilidade dos estudos ambientais produzidos por contratados do Dnit para atendimento das exigências de licenciamento ambiental do empreendimento,
ACORDAM os Ministros do Tribunal de Contas da União, reunidos em sessão do Plenário, ante as razões expostas pelo Relator, em:
9.1. conhecer da presente solicitação, por estarem preenchidos os requisitos de admissibilidade previstos nos artigos 38, inciso I, da Lei 8.443/1992, 232, inciso III, do Regimento Interno do TCU e 4º, inciso I, alínea "b", da Resolução-TCU 215/2008;
9.2. prorrogar por 180 dias, nos termos do art. 12 da Resolução-TCU 215/2008, o prazo para atendimento da presente solicitação;
9.3. informar ao Senador Marcos Rogério, atual Presidente da Comissão de Serviços de Infraestrutura do Senado Federal, e ao Senador Eduardo Braga, autor do Requerimento 36, de 2018, que os termos desse requerimento serão atendidos com a conclusão Levantamento de Auditoria relativo ao processo TC Processo 025.639/2014-5, atualmente em curso, cujo objeto são os procedimentos referentes ao licenciamento ambiental da rodovia BR-319/AM/RO, e que, no prazo de até cento e oitenta dias, dar-se-á notícia quanto ao seu resultado;
9.4. conforme o art. 13 da Resolução-TCU 215/2008, informar ao relator do TC Processo 025.639/2014-5, Ministro Walton Alencar Rodrigues, que: 
9.4.1. o mencionado processo é conexo a este, sendo, por isso, necessário, quando do seu julgamento de mérito, o encaminhamento ao relator desta Solicitação do Congresso Nacional, de cópia do acórdão proferido, do relatório e do voto que o fundamentaram e das peças processuais consideradas necessárias ao atendimento da solicitação objeto deste processo;
9.4.2. o prazo para atendimento da presente Solicitação do Congresso Nacional é de 180 (cento e oitenta) dias contados a partir de 5/6/2019, conforme ata de reunião à peça 10 destes autos, realizada por força do art. 12 da Resolução-TCU 215/2008;
9.5. estender, por força do art. 14, inciso III, da Resolução-TCU 215/2008, os atributos definidos no art. 5º daquela resolução ao processo TC Processo 025.639/2014-5, uma vez reconhecida conexão integral dos respectivos objetos com o da presente solicitação;
9.6. juntar cópia desta deliberação ao processo conexo mencionado anteriormente, conforme determina o art. 14, inciso V, da Resolução-TCU 215/2008; e
9.7. dar ciência desta deliberação ao atual Presidente da Comissão de Serviços de Infraestrutura do Senado Federal, Senador Marcos Rogério, e ao solicitante, Senador Eduardo Braga.

Solicitação do Congresso Nacional para realização de fiscalização a fim de se avaliar o procedimento de licenciamento ambiental das obras da BR-319/AM/RO.

Departamento Nacional de Infraestrutura de Transportes; Instituto do Meio Ambiente e dos Recursos Naturais Renováveis

3. Interessados/Responsáveis: não há.

13.1. Ministros presentes: José Mucio Monteiro (Presidente), Walton Alencar Rodrigues, Augusto Nardes, Raimundo Carreiro, Ana Arraes, Bruno Dantas (Relator) e Vital do Rêgo.
13.2. Ministro-Substituto convocado: Marcos Bemquerer Costa.
13.3. Ministro-Substituto presente: Weder de Oliveira.

ACORDAO-COMPLETO-2415151

Acórdão 1559/2020 - Plenário

ACORDAO-COMPLETO-2389386

Acórdão 88/2020 - Plenário

BRUNO DANTAS

Por registrar as principais ocorrências do processo até o momento, resumindo os fundamentos das peças acostadas aos autos, adoto como relatório, com os ajustes necessários, a instrução da secretaria responsável pela análise da demanda (peça 6) , que contou com a anuência do diretor da subunidade (peça 7) :
"INTRODUÇÃO
1. Trata-se do Ofício 109/2018-PRES/CI, de 30/10/2018, da lavra do Senador Eduardo Braga, presidente à época da Comissão de Serviços de Infraestrutura do Senado Federal, por meio do qual o Exmo. Senador comunica a aprovação, por essa comissão, do Requerimento 36, de 2018, de sua autoria.
2. O documento aprovado requer desta Corte de Contas a realização de fiscalização no Instituto do Meio Ambiente e dos Recursos Naturais Renováveis (Ibama) , no Departamento Nacional de Infraestrutura de Transportes (Dnit) , e onde mais esse egrégio Colegiado considere necessário, a fim de, mediante exame do procedimento de licenciamento das obras da BR319/AM/RO, apurar os fatos, e, eventualmente, identificar os responsáveis e quantificar o dano, em relação ao seguinte (peça 1, p. 1-2) :
a) degradação do pavimento no trecho entre o km 621,7 e o km 655,70, cuja manutenção não está permitida no Termo de Acordo Compromisso assinado em 2007, pelo Ibama e pelo Dnit;
b) inutilidade dos estudos ambientais produzidos pelos contratados pelo Dnit para atendimento às exigências do licenciamento ambiental do empreendimento, que consumiram até o momento 111 milhões de reais.
3. Como justificativa para o requerimento, o Exmo. Senador apresentou um histórico com as principais tramitações referentes ao processo de licenciamento da BR-319/AM, abarcando o período desde 8/1/2001 até 25/7/2018 (peça 1, p. 5-68) .
4. Conforme o Requerimento 36, de 2018, o licenciamento ambiental para recuperação da pavimentação da BR-319/AM/RO tornou-se um processo complexo e conflituoso (peça 1, p. 3) .
5. No citado requerimento também consta que (peça 1, p. 3) :
'Os estudos ambientais para atendimento às exigências do licenciamento ambiental do empreendimento, até o momento, foram inúteis para alcançar a finalidade a que se destinam, qual seja, a autorização do Ibama para início das obras de recuperação. Os vultosos recursos públicos empregados na realização desses estudos demandam a atuação do Controle Externo com o objetivo de averiguar se, eventualmente, está caracterizado desperdício de recursos públicos;
Além disso, em decorrência da diligência realizada por esta Comissão no início deste ano, verificamos a existência de um trecho de 34 km, em que a pavimentação foi recuperada, mas se encontra em franca degradação, porque o trecho, embora tenha revestimento asfáltico, ficou fora dos segmentos em que foram permitidas obras de restauração e de reconstrução pelo Ibama. Ora, se o trecho está pavimentado, como outros segmentos da rodovia para os quais foi exigido licenciamento ambiental simplificado, por que esses 34 km ficaram fora do acordo que permitiu a restauração?'
EXAME DE ADMISSIBILIDADE
6. A solicitação enquadra-se nas previsões contidas no art. 3º, I, da Resolução-TCU 215/2008, art. 231 do Regimento Interno/TCU (RI/TCU) e art. 38 da Lei Orgânica/TCU (LO/TCU) e foi aprovada pela Comissão de Serviços de Infraestrutura do Senado Federal (peça 5) , a qual é legitimada para realizar a presente solicitação, nos termos do art. 4º, I, 'b', da Resolução-TCU 215/2008, e do art. 232, III, do RI/TCU.
7. Assim, entende-se que a solicitação deva ser conhecida.
EXAME TÉCNICO
8. Com vistas a atender à Solicitação do Congresso Nacional - SCN em tela, foi feita consulta aos sistemas informatizados do Tribunal, tendo sido encontrado o TC Processo 025.639/2014-5, que contempla o assunto objeto desta SCN.
9. Esse processo, de relatoria do Ministro Walton Alencar Rodrigues, trata de Levantamento de Auditoria, cujo objeto são os procedimentos referentes ao licenciamento ambiental da rodovia BR-319. Atualmente, o referido processo encontra-se em análise nesta Secretaria de Fiscalização de Infraestrutura Rodoviária e Aviação.
10. Tendo em vista que o TC Processo 025.639/2014-5 ainda não foi apreciado no mérito, entende-se ser necessário aguardar a manifestação conclusiva do Tribunal naquele processo para que seja possível o atendimento integral desta Solicitação do Congresso Nacional.
11. Assim sendo, cumpre informar ao atual presidente da Comissão de Serviços de Infraestrutura do Senado Federal e ao Exmo. Senador Eduardo Braga que a auditoria requerida já está em andamento, no âmbito do TC Processo 025.639/2014-5, e que, assim que apreciada pelo Tribunal, dar-se-á notícia quanto ao seu resultado.
DA RELATORIA
12. Nos termos do art. 10 da Resolução-TCU 215/2008, o relator do processo de Solicitação do Congresso Nacional é o mesmo da lista de unidades jurisdicionadas em que se inclua o órgão ou entidade de que trata a solicitação.
13. Assim sendo o relator deste processo deverá ser o Ministro Vital do Rêgo, uma vez que o Ministério dos Transportes, e consequentemente o Departamento Nacional de Infraestrutura de Transportes (Dnit) , consta da sua Lista de Unidades Jurisdicionadas Biênio: 2019/2020, publicada no Boletim Administrativo Especial 16, de 21/8/2018.
CONCLUSÃO
14. Conforme descrito anteriormente na seção 'Exame Técnico', a questão relacionada ao procedimento de licenciamento das obras da BR319/AM/RO objeto desta SCN, está sendo tratada em corrente fiscalização do TCU, nos autos do TC Processo 025.639/2014-5.
15. Assim sendo, cabe informar ao atual presidente da Comissão de Serviços de Infraestrutura do Senado Federal e ao Exmo. Senador Eduardo Braga, autor do Requerimento 36, de 2018 (peça 1, p. 1-2) , que tramita neste Tribunal o processo TC Processo 025.639/2014-5, o qual trata de Levantamento de Auditoria, cujo objeto são os procedimentos referentes ao licenciamento ambiental da rodovia BR319, e que tão logo ocorra uma manifestação conclusiva desta Corte de Contas no referido processo, dar-se-á notícia quanto ao seu resultado (itens 9 a 11) .
16. Com relação ao processo TC Processo 025.639/2014-5, ainda em tramitação nesta Corte, deve-se informar ao seu relator, Exmo. Ministro Walton Alencar Rodrigues, acerca da existência desta SCN e requisitar o encaminhamento, ao relator da presente solicitação, de cópia do acórdão, relatório e voto respectivos do processo conexo, quando proferidos, em conformidade com o parágrafo único do art. 13 da Resolução-TCU 215/2008. Deve-se, ainda, estender, por força do art. 14, inciso III, da Resolução-TCU 215/2008, os atributos definidos no art. 5º daquela resolução ao mencionado processo, o que constará da proposta de encaminhamento.
17. Por fim, considerando as dificuldades inerentes ao levantamento de auditoria em curso, e a abrangência das questões que nele estão sendo tratadas, propõe-se, com fundamento no art. 15, inciso II, da Resolução-TCU 215/2008, que o prazo para atendimento desta SCN seja prorrogado por mais 90 (noventa) dias.
PROPOSTA DE ENCAMINHAMENTO
18. Diante do exposto, encaminham-se os autos à consideração superior, propondo:
a) conhecer da presente solicitação, por estarem preenchidos os requisitos de admissibilidade previstos nos artigos 38, inciso I, da Lei 8.443/1992, 232, inciso III, do Regimento Interno do TCU e 4º, inciso I, alínea 'b', da Resolução-TCU 215/2008;
b) informar ao Exmo. Senador Marcos Rogério, atual Presidente da Comissão de Serviços de Infraestrutura do Senado Federal e ao Exmo. Senador Eduardo Braga, autor do Requerimento 36, de 2018, que os termos desse requerimento serão atendidos com a conclusão Levantamento de Auditoria relativo ao processo TC Processo 025.639/2014-5, atualmente em curso, cujo objeto são os procedimentos referentes ao licenciamento ambiental da rodovia BR-319, e que tão logo ocorra uma manifestação conclusiva desta Corte de Contas no referido processo, dar-se-á notícia quanto ao seu resultado;
c) informar ao relator do TC Processo 025.639/2014-5, Ministro Walton Alencar Rodrigues, que o mencionado processo é conexo a este, sendo, por isso, necessário, quando do seu julgamento de mérito, o encaminhamento ao relator desta Solicitação do Congresso Nacional, de cópia do acórdão proferido, do relatório e do voto que o fundamentaram e das peças processuais consideradas necessárias ao atendimento da solicitação objeto deste processo;
d) estender, por força do art. 14, inciso III, da Resolução-TCU 215/2008, os atributos definidos no art. 5º daquela resolução ao processo TC Processo 025.639/2014-5, uma vez reconhecida conexão integral dos respectivos objetos com o da presente solicitação;
e) juntar cópia da deliberação que vier a ser adotada neste processo ao processo conexo mencionado anteriormente, conforme determina o art. 14, inciso V, da Resolução-TCU 215/2008;
f) prorrogar por 90 (noventa) dias, nos termos do art. 15, § 2°, da Resolução-TCU 215/2008, o prazo para atendimento da presente solicitação;
g) dar ciência da decisão que vier a ser adotada, e que atende parcialmente à solicitação apresentada, ao atual Presidente da Comissão de Serviços de Infraestrutura do Senado Federal, Exmo. Senador Marcos Rogério, e ao Exmo. Senador Eduardo Braga, nos termos da minuta de aviso inserida no módulo 'Comunicações' do e-TCU."
Em sua manifestação, o secretário da SeinfraRodoviaAviação discordou da análise quanto à relatoria do processo, conforme pronunciamento transcrito a seguir (peça 8) :
"A instrução lançada à peça 6 considerou que a relatoria do presente processo caberia ao Ministro Vital do Rêgo, responsável pela LUJ 4, que abrange o Ministério da Infraestrutura (Vinculador) , conforme publicação do BTCU Especial 10, de 29/3/2019. No entanto, entendo que a relatoria do presente processo deveria ter sido definida por ocasião de sua atuação, oportunidade em que o então Ministério dos Transportes, Portos e Aviação Civil pertencia à LUJ 8, cuja relatoria cabia ao Ministro Bruno Dantas. Ademais, ainda que se considerasse a definição da presidência do processo com base no atual biênio de listas de unidades jurisdicionadas, a relatoria caberia ao Ministro Raimundo Carreiro, pois o Ministério da Infraestrutura, no que concerne a rodovias e ferrovias, faz parte da LUJ 8, originalmente destinada ao Ministro José Múcio Monteiro.
Ademais, considero pertinente propor que, excepcionalmente, seja o prazo para atendimento desta SCN prorrogado por mais 180 dias, em vista da complexidade do assunto.
Assim, encaminham-se os autos ao gabinete do Exmo. Sr. Ministro Bruno Dantas, propondo:
a) conhecer da presente solicitação, por estarem preenchidos os requisitos de admissibilidade previstos nos artigos 38, inciso I, da Lei 8.443/1992, 232, inciso III, do Regimento Interno do TCU e 4º, inciso I, alínea 'b', da Resolução-TCU 215/2008;
b) informar ao Exmo. Senador Marcos Rogério, atual Presidente da Comissão de Serviços de Infraestrutura do Senado Federal e ao Exmo. Senador Eduardo Braga, autor do Requerimento 36, de 2018, que os termos desse requerimento serão atendidos com a conclusão Levantamento de Auditoria relativo ao processo TC Processo 025.639/2014-5, atualmente em curso, cujo objeto são os procedimentos referentes ao licenciamento ambiental da rodovia BR-319, e que tão logo ocorra uma manifestação conclusiva desta Corte de Contas no referido processo, dar-se-á notícia quanto ao seu resultado;
c) informar ao relator do TC Processo 025.639/2014-5, Ministro Walton Alencar Rodrigues, que o mencionado processo é conexo a este, sendo, por isso, necessário, quando do seu julgamento de mérito, o encaminhamento ao relator desta Solicitação do Congresso Nacional, de cópia do acórdão proferido, do relatório e do voto que o fundamentaram e das peças processuais consideradas necessárias ao atendimento da solicitação objeto deste processo;
d) estender, por força do art. 14, inciso III, da Resolução-TCU 215/2008, os atributos definidos no art. 5º daquela resolução ao processo TC Processo 025.639/2014-5, uma vez reconhecida conexão integral dos respectivos objetos com o da presente solicitação;
e) juntar cópia da deliberação que vier a ser adotada neste processo ao processo conexo mencionado anteriormente, conforme determina o art. 14, inciso V, da Resolução-TCU 215/2008;
f) prorrogar por 180 dias, nos termos do art. 12 da Resolução-TCU 215/2008, o prazo para atendimento da presente solicitação; e
g) dar ciência da decisão que vier a ser adotada, e que atende parcialmente à solicitação apresentada, ao atual Presidente da Comissão de Serviços de Infraestrutura do Senado Federal, Exmo. Senador Marcos Rogério, e ao Exmo. Senador Eduardo Braga, nos termos da minuta de aviso inserida no módulo 'Comunicações' do e-TCU."
É o Relatório.

não há

Não atuou.

SOLICITAÇÃO DO CONGRESSO NACIONAL PARA REALIZAÇÃO DE FISCALIZAÇÃO ACERCA DO LICENCIAMENTO AMBIENTAL DAS OBRAS DA BR-319/AM/RO. CONHECIMENTO. EXISTÊNCIA DE PROCESSO EM TRÂMITE TRATANDO DA MESMA MATÉRIA. POSSIBILIDADE DE SE ALTERAR O ESCOPO DA AUDITORIA PARA ATENDER À SOLICITAÇÃO. COMUNICAÇÃO AO CONGRESSO NACIONAL. ESTENDER OS ATRIBUTOS DOS PRESENTES AUTOS AO TC 025.639/2014-5, INFORMANDO-SE O RELATOR CORRESPONDENTE. PRORROGAÇÃO DO PRAZO PARA ATENDIMENTO À SOLICITAÇÃO.

SOLICITAÇÃO DO CONGRESSO NACIONAL (SCN)

Secretaria de Fiscalização de Infraestrutura Rodoviária e de Aviação Civil (SeinfraRodoviaAviação).

Trata-se de solicitação de fiscalização, formulada pelo Senador Eduardo Braga, então presidente da Comissão de Serviços de Infraestrutura do Senado Federal, para avaliação do procedimento de licenciamento das obras da BR-319/AM/RO, a fim de se apurarem os fatos e, eventualmente, se identificarem os responsáveis e se quantificar o dano ao erário referente à degradação do pavimento no trecho entre o km 621,7 e o km 655,7, bem como à inutilidade dos estudos ambientais produzidos por contratados do Dnit para atendimento das exigências de licenciamento ambiental do empreendimento.
Em sua análise, a unidade instrutora registra que a solicitação deve ser conhecida, por enquadrar-se no disposto no art. 38 da Lei 8.443/1992, nos arts. 231 e 232, inciso III, do Regimento Interno do TCU, e no art. 3º, inciso I, da Resolução-TCU 215/2008.
No que diz respeito ao mérito, informa que o TC Processo 025.639/2014-5, relatado pelo Ministro Walton Alencar Rodrigues, trata de levantamento de auditoria acerca do licenciamento ambiental da BR-319/AM. Considerando que o processo ainda não foi apreciado no mérito, a unidade instrutora propõe aguardar a manifestação conclusiva do Tribunal para que a Solicitação do Congresso Nacional (SCN) seja totalmente atendida.
Assim, a unidade instrutora propõe, em essência: i) informar o atual presidente da Comissão de Serviços de Infraestrutura do Senado Federal e ao Senador Eduardo Braga acerca do TC Processo 025.639/2014-5, que ainda tramita nesta Corte; ii) informar o Ministro Walton Alencar Rodrigues acerca da existência desta SCN e requisitar o envio das informações conclusivas do TC Processo 025.639/2014-5 ao meu gabinete, nos termos do art. 13 da Resolução-TCU 215/2008; iii) estender os atributos dos presentes autos ao TC Processo 025.639/2014-5, com fundamento no art. 14, inciso III, da mesma Resolução; iv) prorrogar por 180 dias o prazo para atendimento da solicitação, com fundamento no art. 12 da Resolução.
De pronto, corroboro a proposta de encaminhamento formulada pela unidade instrutora, sem prejuízo dos comentários que tecerei a seguir.
Preliminarmente, noticio que foi realizada, em 5/6/2019, entre a unidade instrutora e o gabinete do Senador Eduardo Braga, solicitante, a reunião a que se refere o art. 12 da Resolução-TCU 215/2008, ocasião em que foi estendido o prazo para atendimento à SCN por mais seis meses, a contar da reunião (peça 10) . Assim sendo, deve-se proceder à aludida prorrogação, nos termos propostos pela unidade instrutora.
Em acréscimo, comento que a fiscalização a ser realizada no âmbito do TC Processo 025.639/2014-5 ainda se encontra em fase de planejamento. Portanto, não vislumbro óbice a que aquele trabalho seja direcionado para atender à presente SCN.
Ressalto que, nos termos do requerimento à peça 1, p. 2, para que a presente SCN seja integralmente atendida, os ajustes no planejamento da fiscalização a ser empreendida no âmbito do TC Processo 025.639/2014-5 devem considerar a realização de auditoria tanto no Departamento Nacional de Infraestrutura de Transportes (Dnit) como no Instituto do Meio Ambiente e dos Recursos Naturais Renováveis (Ibama) , a fim de se apurarem os fatos e, se for o caso, identificar responsáveis e quantificar os danos referentes: i) à degradação do pavimento no trecho entre o km 621,7 e o km 655,7; e ii) à inutilidade dos estudos ambientais até então produzidos, os quais totalizaram, segundo o solicitante, R$ 111 milhões. Eventuais modificações no escopo da auditoria devem ser previamente acordados com o solicitante, nos termos do art. 13 da Resolução-TCU 215/2008.
	Ante o exposto, voto no sentido de que seja aprovado o acórdão que ora submeto à deliberação deste Colegiado.

TCU, Sala das Sessões Ministro Luciano Brandão Alves de Souza, em 12 de junho de 2019.
Ministro BRUNO DANTAS
Relator